臺灣臺南地方法院民事判決　九十一年度訴字第二一一五號
　　聲　請　人　有限責任台南市機關員工消費合作社聯合社
　　法定代理人　甲○○
　　法定代理人　乙○○
右當事人間請求返還擔保金事件，本院判決如左：
    主    文
被告應給付新臺幣壹佰伍拾萬元。
訴訟費用由被告負擔。
本判決於原告以新臺幣伍拾萬元為被告供擔保後，得假執行；但被告如於假執行程序
實施前，以新臺幣壹佰伍拾萬元為原告預供擔保，得免為假執行。
    事實及理由
一、原告主張：
  (1)緣原告於民國八十八年七月二十一日與被告林化學製藥股份有限公司簽訂土地建
    築物租賃契約書，承租被告所有坐落在臺南市東區竹篙厝二二六九號、面積零點
    三二一八公頃之土地及門牌號碼為臺南市○○路八號之建築物，租賃期限為六年
    ，自營業日起算，租金每月為原告營業額百分之一，但最低為每月二十五萬元，
    且原告應於訂約時提供擔保金一百五十萬元，作為押租保證金。而原告乃自八十
    九年一月十五日起，在上開地址營業，惟因經濟不景氣及經營不善，自開業後月
    月虧損，原告不堪長期虧累，乃於九十一年一月二十三日以南市機聯字第○○○
    九號函文通知被告雙方租約至同年三月三十一日終止之事，但被告卻以臺南興華
    街郵局第四十四號存證信函表示原告不得在租期未屆滿前提前終止租約，否則應
    賠償其損害等，原告復於九十一年四月二十三日以南市機聯第○○六○號函，向
    被告表示原告自九十一年五月十日停止對外營業，並解除（實為終止）租賃關係
    ，然而被告亦以臺南興華街郵局存證信函第一三五號主張原告無權提前終止租約
    及拒絕返還押租保證金之意。由於兩造之租賃關係業已終止，且原告亦無積欠租
    金，但被告卻遲遲不肯返還前開押租保證金，原告遂於同年八月六日以臺南南門
    路第四二○號存證信函催請被告返還，然仍遭被告以臺南興華街郵局存證信函第
    二七二號拒絕，原告不得已方提起本件訴訟。
  (2)按「租期屆滿乙方（即原告）不繼續承租或乙方得於一個月前通知甲方（即被告
    ）終止本契約，乙方應於租賃到期日或契約終止日遷出，甲方即無息退還押租保
    證金給乙方，甲方不得持任何理由拒絕退還押租保證金。」土地建築物租賃契約
    書第五條後段定有明文。查，依兩造所定前揭契約條文之約定，原告得於一個月
    前通知被告終止兩造間之租賃契約，而在契約終止日原告遷出後，被告應返還前
    開押租保證金一百五十萬元，是以原告既已於一個月前以信函通知被告終止租約
    之意，並於契約終止日遷出上開租賃物，依約被告即應無息返還前開押租保證金
    ，不得藉詞拒絕。
  (3)被告具狀抗辯：依土地建築物租賃契約書第五條規定：「租約屆滿乙方（即原告
    ）不願繼續承租或乙方得於一個月前通知甲方（即被告）終止本契約，乙方應於
    租賃到期日或契約終止日遷出，甲方即無息退還押租保證金給乙方」等語之真意
    ，係指原告於租期屆滿可不再續租獲得於租賃屆滿前之一個月通知被告終止契約
    ，俾使出租人知情，以便提前備足押租金無息返還之意，並非規定原告得在租期
    未屆滿前可任意隨時在一個月前聲明終止契約云云。惟查：
    土地建築物租賃契約書第五條所載：「．．乙方得於一個月前通知甲方終止本
      契約」，其真意是：原告（乙方）得在一個月前通知被告（甲方），將在一個
      月後終止本契約之意，絕無可能解為：原告得於租賃期限屆滿前之一個月通知
      被告終止契約，苟是如此，租賃期限已剩下一個月，原告如無意繼續承租，應
      是通知不再繼續承租，租賃關係將在租約屆滿時消滅，而不可能是租賃契約終
      止。
    蓋所謂終止，是契約雙方當事人約定，使當事人之一方或雙方保留終止權
      ，有終止權之契約當事人，得行使終止權，使有繼續性質之契約（如僱傭、委
      任、合夥、租賃、借貸等是），自終止時起契約關係消滅，終止之原因與解除
      不同，惟終止權之行使與效力，則與解除權相同而準用之（民法第二百六十三
      條）。如照被告之抗辯，原告僅得於租賃期限屆滿前一個月通知被告，以便使
      被告提前準備押租金無息返還，如此仍是租賃期限屆滿之返還押租保證金，而
      非原告行使終止權使租賃契約終止，被告之抗辯與土地建築物租賃契約書第五
      條之文義不符，應不足採。
    況上開契約書將租賃到期日與契約終止日併列，二者皆為原告遷出租賃標的物
      之原因，亦為被告應返還押租金之義務，如照被告解釋，原告於租賃期限屆滿
      前一個月通知被告終止租賃契約，如此名為終止，實為租賃期限屆滿，被告曲
      解上開契約書之文義甚明。
    被告又抗辯其花費鉅資改建、增建及補強建物，原告竟只租用二年十月即提前
      終止租約，為違反誠信原則云云。經查原告承租之系爭房屋原為被告之廠房，
      為符合原告承租系爭房屋作為營業賣場之用，兩造約定由被告先將系爭房屋整
      建，包括舊建物之修理、補強、門窗、水電改裝，增加消防設備工程，經整建
      完竣，向臺南市政府申請變更使用，俟變更使用執照核准後，其整建工程費由
      政府立案之法人不動產鑑定公司評定後再由原告支付，已據兩造約定明定於土
      地建築物租賃契約書第一條在案。嗣被告確依約整建完成，經委請久真不動產
      鑑定顧問有限公司鑑定，其整建工程費為八百七十四萬九千九百五十八元，原
      告亦依約支付上開費用。至被告所提合約書二件，其中約定設計費一十八萬八
      百八十元由被告負擔之合約書，是雙方協議成立，被告自不能要求原告負擔，
      另一與陳利俊訂立之承攬改建、修繕、補強、遷移、拆除、水電及所需設備器
      具等工程，即是上開由原告支付八百七十四萬九千九百五十八元之工程，另發
      票四紙：鋼骨工程一百四十二萬八千五百七十一元、鋁門窗加工工程二十萬元
      、消防工程一百一十四萬及補強注射四十萬元，應屬鑑定報告書內之第八、五
      、十、十一、十二、十四、十五項，補強注射應包含在樓板補平及泥作工程內
      。
    證人陳天寶證稱：訂立租賃契約時，確曾向被告要求承租六年，且承諾一定要
      承租六年云云，惟查，原告擬以系爭房屋作為營業場所，且花費鉅資裝修，自
      是希望承租之時間越久，如此裝修費用可以多年收入分攤，是以訂約時確有承
      租六年之本意。惟承租六年並非必然不會提前終止租約，上開營業場所因停車
      出入不便，再加上遭逢不景氣，開業之後長期虧損，非僅投入之裝修鉅資無法
      回收，每月尚須虧損二、三十萬元，長此以往實無力負擔，理監事會乃決定停
      業，是故證人陳稱；投下一千多萬隻鉅資，必須要經營六年才划算等語，實為
      其個人之價值判斷，並未考量如果每月虧損，投下之鉅資無法回收，卻又要負
      擔虧損之情形。況且，兩造訂立之土地建築物租賃契約書第五條已明文約定乙
      方（承租人，原告）得於一個月前通知甲方（出租人、被告）終止本契約，白
      紙黑字，不容空言否認，證人亦不否認約時，確有上開文字，如此既有書面約
      定可隨時終止租約，證人證稱承租時約定一定要承租六年乙節，自屬虛偽不實
      ，應不足採。
  (4)聲明：除供擔保金額外，如主文所示。
二、被告則以：
  (1)按依兩造訂立之土地建築物租賃契約書第五條規定：「租約屆滿乙方（即原告）
    不繼續承租或乙方得於一個月前通知甲方（即被告）終止本契約，乙方應於租賃
    到期日或契約終止日遷出，甲方即無息退還押租保證金給乙方」等語之真意，係
    自原告於租期屆滿可不再續租或得於租賃屆滿前之一個月通知被告終止契約，俾
    使出租人知情，以便提前備足押租金無息返還之意，並非規定原告得在租期未屆
    滿可任意隨時在一個月前聲明終止契約；是以，原告片面發函聲明於九十一年五
    月十五日終止租約，即屬違約而無效力，則其請求被告返還擔保金，亦無理由。
  (2)又被告因當初原告租用系爭土地建物達六年之久，因此為配合原告作為大賣場之
    營業條件，乃斥資高達三百四十二萬七千八百八十元改善或增建、或補強建物，
    詎原告竟違約僅租用二年十個月即擅自提前終止租約，致被告遭受喪失尚有三年
    二個月將近依一千萬元原可預期之租金收入利益，而造成血本無歸之後果；是以
    ，依誠信原則，原告亦不可事先終止租約，故本件被告自得以系爭押租金充抵自
    九十一年六月份起，原告不履行給付租金之損失，及沖抵因原告違約致被告上開
    為強化建築物所支出之三百多萬元之損失，以維權益而無不當等語資為抗辯。
  (3)聲明：原告之訴及假執行聲請均駁回。願供擔保請宣告免為假執行。
三、兩造不爭執之事項：
  (1)兩造於八十八年七月二十一日簽訂土地建築物租賃契約書，約定由原告承租被告
    所有、坐落臺南市○區○○○段二二六九號及其上門牌號碼為臺南市○○路八號
    建物使用，租賃期限為六年，租金則為原告每月營業額百分之一，但最低為每月
    二十五萬元。
  (2)原告於九十一年一月二十三日，以存證信函通知被告於九十一年三月三十一日終
    止租約。
四、得心證之理由：
    本件兩造爭點所在，乃原告有無於六年租期尚未屆滿之時，即提前終止契約之權
    利。
  (1)按定有期限之租賃契約，如約定當事人之一方於期限屆滿前，得終止契約者，其
    終止契約，應依（民法）第四百五十條第三項之規定，先期通知，民法第四百五
    十三條定有明文。本件兩造所簽訂之租賃契約，原已約定租賃期限為六年，是原
    告能否提前終止契約，應視兩造是否有當事人一方得於期限屆滿前得終止契約之
    約定。
  (2)經查，兩造於簽訂之「土地建築物租賃契約書」第五條中，約定「租約屆滿乙方
    （即原告）不繼續承租或乙方得於一個月前通知甲方終止本契約．．」，明白將
    「租期屆滿」及「終止契約」並列為退還押租保證金之理由，亦即契約關係消滅
    之事由，文義上已可推論雙方原告得終止契約之約定；且本件兩造所簽訂者為一
    期限六年之定期租賃契約，如契約當事人之任何一方均無提前解約之權利，前揭
    「得於一個月前通知．．終止本契約」之文字即無法解釋。次按契約之終止，乃
    針對繼續性之契約關係，使其向後發生契約消滅之效力，至當事人之一方，無論
    其何方為隨時終止契約，均應使負通知相對人之義務，俾使有所準備，民法第四
    百五十條立法意旨可供參照，是於提前終止租約之情況下，契約雙方始有約定應
    於一定期限內通知條件之必要；何況被告於訂約之時已知租期為六年，對於該期
    限之屆至並非不可預知，而兩造復無六年租期屆滿後原告必須續租之約定，被告
    對於六年租期屆至後應準備返還押租金一事亦應有所認識，情理上均無要求原告
    須於租期屆滿前一個月通知被告「不再續租」之必要，故被告主張前引契約文字
    之真意乃指原告於租期屆滿後可不再續租或得於租賃屆滿前之一個月通知被告終
    止契約，俾使出租人知情，以便提前備足押租金無息返還云云，應有誤會，不能
    採取。至於證人即代表原告與被告簽約之陳天寶，固證稱「我們有意思要租六年
    以上．．被告也要求我們要租六年以上」、「（契約第五條）是指六年租約屆滿
    前一個月，雙方再商定是否續租」等語，惟其證詞已經與前開契約第五條之文義
    解釋顯然不符，再參酌證人陳天寶所以作此認定，乃因「我們以花費一千多萬元
    的經費」，必須長期承租以攤平成本，更足認證人陳天寶乃基於個人價值判斷，
    而為前開證述，其此部份證詞已屬個人意見，而非簽約當時雙方約定之陳述，本
    院認為並不可採。
  (3)被告為配合原告將承租物作為大賣場之營業條件，斥資三百四十二萬七千八百八
    十元改善、增建、補強建物，本屬出租人應使所交付之租賃物合於約定用益狀態
    之義務履行，其中縱屬有益費用之支出，亦應係依民法第四百三十一條第一項請
    求償還該費用之問題，兩造契約書第一條更明定「乙方租用為賣場之建物甲方同
    意先行整建完竣後（包括消防、土木水電等工程）．．整建工程費由政府立案之
    法人不動產鑑定公司評定後由乙方支付」，被告據此主張原告提前終止租約違反
    誠信原則云云，亦不可採。
  (4)綜上所述，原告依約既有提前終止租約之權利，並依契約規定於一個月前通知被
    告終止契約，應認兩造間之租賃契約已經終止，原告依約主張被告應返還押租保
    證金一百五十萬元，自屬有據，應予准許。
五、關於假執行之宣告：兩造分別陳明願供擔保，請求宣告假執行或免為假執行，經
    審核均無不合，爰各酌定相當之擔保金額，併准許之。
六、結論：本件為原告之訴有理由，依民事訴訟法第七十八條、第三百九十條第二項
    、第三百九十二條，判決如主文。
中　　　華　　　民　　　國　　九十一　　年　　 十二　　月　　   九  　　日
                                臺灣臺南地方法院民事第二庭
~B法　　　官　吳坤芳
右為正本係照原本作成
如對本判決上訴，須於判決送達後廿日內向本院提出上訴狀。
中　　　華　　　民　　　國　　九十一　　年　　 十二　　月　　   九  　　日
~B法院書記官　陳怡吟
